【裁判字號】    85,台上,2397
【裁判日期】    851018
【裁判案由】    租佃爭議
【裁判全文】
最高法院民事判決                              八十五年度台上字第二三九七號
    上  訴  人  甲○○
    被 上訴 人  台灣糖業股份有限公司
    法定代理人  張有惠
右當事人間租佃爭議事件，上訴人對於中華民國八十四年十二月二十六日台灣高等法
院高雄分院第二審判決（八十四年度重上字第一○三號），提起上訴，本院判決如左
：
    主  文
上訴駁回。
第三審訴訟費用由上訴人負擔。
    理  由
本件被上訴人主張：如第一審判決附表（下稱附表）所示十三筆土地(下稱系爭土地)
為伊所有，於民國三十七年間出租與上訴人耕作，嗣上訴人未自任耕作，在其中一○
八七號土地上如第一審判決附圖（下稱附圖）所示Ａ部分面積○‧○二一○公頃，Ｂ
部分面積○‧○○七七公頃搭建磚造平房一棟及鐵架蓋鋁瓦之涼棚與圍牆，當住家使
用，依耕地三七五減租條例第十六條規定，兩造間之耕地租約無效等情，求為命上訴
人將附圖所示地上物拆除，將系爭土地交還與伊之判決。
上訴人則以：伊所搭建之房屋為農舍，並無不自任耕作之情形。伊自三十七年承租系
爭土地時，即搭建該房屋使用迄今，非被上訴人所不知，被上訴人忽而主張伊不自任
耕作，以租約無效為由，收回耕地，有違誠信原則，並屬權利濫用。況房屋以外之土
地，伊仍種有果樹等農作物，被上訴人不得主張全部土地之租約均無效等語，資為抗
辯。
原審斟酌全辯論意旨及調查證據之結果，以：被上訴人主張：系爭土地為伊所有，於
三十七年間出租與上訴人耕作，上訴人在其中一○八七號土地上如附圖所示Ａ部分面
積○‧○二一○公頃，Ｂ部分面積○‧○○七七公頃搭建磚造平房一棟，及鐵架蓋鋁
瓦之涼棚與圍牆，其餘土地種有果樹等農作物之事實，為上訴人所不爭，並有現場照
片、地籍圖謄本、契約書、土地登記謄本為證，並經第一審會同高雄縣鳳山地政事務
所人員勘驗現場，製有勘驗筆錄、複丈成果圖在卷可稽，堪信為真實。查承租人應自
任耕作，不得將耕地全部或一部轉租於他人，承租人違反此規定時，原訂租約無效，
得由出租人收回自行耕作或另行出租，耕地三七五減租條例第十六條第一項、第二項
定有明文。所謂承租人應自任耕作，係指承租人應以承租之土地供自己從事耕作之用
而言，如承租人以承租之土地建築房屋居住或供其他非耕作之用者，均不在自任耕作
之列，構成耕地三七五減租條例第十六條第二項所定原租約無效之原因。佃農在承租
耕地上雖允許有農舍之存在，但所謂農舍，仍以便利耕作而設，並不以解決佃農家族
實際居住問題為目的。上訴人所建造如附圖所示Ａ部分面積○‧○二一○公頃磚造平
房，內隔成八間，正廳供奉神位，正廳後面係廚房及餐廳，南面三間內有寢具，為臥
房，北面三間中，第一間放置農具，第二、三間放置農作物，裝有冷氣機、熱水器設
置等情，業經勘驗現場查核屬實，有勘驗筆錄、照片足憑。通體觀之，該房屋顯係供
上訴人家人居住使用，而非便利耕作而搭建，上訴人顯有不自任耕作之情形，兩造簽
訂之耕地租約應屬無效。按耕地三七五減租條例第十六條第二項所謂原定租約無效，
係指全部租約無效，如同一租約內有多筆土地，承租人就其中一筆或數筆不自任耕作
，原訂租約全部為無效。系爭十三筆土地為同一租約內之租賃物，則上訴人抗辯僅限
於搭建房屋部分之土地無效，其餘部分，伊仍種有果樹等農作物，被上訴人不得主張
全部土地之租約均無效云云，自無可採。又上訴人已自認係於四年前建造上開房屋，
被上訴人因以主張上訴人有不自任耕作情形，原訂系爭租約無效，請求上訴人拆除地
上物，交還系爭耕地，乃係基於法律所許之範圍內行使正當之權利，要難指為違反誠
信原則，或權利濫用。被上訴人之請求為有理由，應予准許，為其得心證之理由。並
說明對兩造其餘攻擊防禦方法之取捨意見，因而維持第一審所為上訴人敗訴判決，駁
回其上訴，經核於法洵無違誤。上訴論旨，徒就原審取捨證據、認定事實之職權行使
，並提出事實審未曾主張之事證，指摘原判決不當，聲明廢棄，不能認為有理由。
據上論結，本件上訴為無理由。依民事訴訟法第四百八十一條、第四百四十九條第一
項、第七十八條，判決如主文。
中      華      民      國    八十五    年      十      月     十八     日
                              最高法院民事第六庭
                                  審判長法官  吳  啟  賓
                                        法官  洪  根  樹
                                        法官  謝  正  勝
                                        法官  劉  福  來
                                        法官  黃  熙  嫣
      右正本證明與原本無異
                                              書  記  官
中      華      民      國    八十五    年      十      月     三十     日


司法院資訊處製作；財團法人民間司法改革基金會備份。
